【裁判字號】    89,判,1700
【裁判日期】    890526
【裁判案由】    有關土地事務
【裁判全文】
行  政  法  院  判  決                          八十九年度判字第一七○○號
    原      告  甲○○
                乙○○
                送達代收人  王文聖律師
    被      告  苗栗縣政府
右當事人間因有關土地事務事件，原告不服內政部中華民國八十八年三月三十一日台
八十八內訴字第八八○二一三○號再訴願決定，提起行政訴訟。本院判決如左︰
    主  文
原告之訴駁回。
    事  實
緣原告於民國（下同）八十六年六月間檢附被告七十三年五月四日府農保字第四○六
九八號函「免整地水土保持證明」，向被告申請，將渠等所有苗栗縣苑裡鎮○○○段
苑裡坑小段三一六、三一六－四地號山坡地保育區農牧用地，變更編定為同區丙種建
築用地，案經被告核准同意辦理，以八十六年十二月十日府地用字第一四五○○五號
函請通霄地政事務所依規定辦理異動手續，因該所對被告核發之「免整地水土保持證
明」是否符合非都市土地使用管制規則第二十五條規定之山坡地開發建築管理辦法發
布施行前已經水土保持機關受理並核發之水土保持證明，抑或屬七十六年六月三十日
山坡地保育利用條例施行細則修正前經主管機關依該細則第十二條規定核發之水土保
持合格證明文件有疑議，被告乃將全案層轉內政部以八十七年五月二十八日台內地字
第八七○四六七○號函釋示後，以八十七年六月十七日府地用字第八七○○○三二一
三六號函通知原告該府前揭八十六年十二月十日府地用字第一四五○○五號函核准文
應予撤銷。原告不服，提起訴願及再訴願，均遭決定駁回，遂提起本件行政訴訟。茲
摘兩造訴辯意旨如次：
原告起訴意旨略謂︰一、山坡地開發建築管理辦法第二條明定：「本辦法以建築法第
三條第一項各款所列地區之山坡地為適用範圍。」而建築法第三條第一項係規定：「
本法適用地區如左：一、實施都市計劃區。二、實施區域計劃地區。三、經內政部指
定地區。」另查山坡地開發建築管理辦法係於七十二年六月三十日始經行政院以台七
十二內字第一一九七六號函核定實施在案，而於斯時本案所位苗栗縣境內之土地均尚
未公布實施區域計劃，蓋被告係於七十三年三月三十一日始公告實施區域計劃，易言
之，被告於七十三年三月三十一日以前根本無適用山坡地開發建築管理辦法之餘地，
為此內政部為因應於該辦法發布施行後始依山坡地保育利用條例施行細則第十二條規
定取得水土保持合格證明文件者，得否據以辦理變更編定，會同行政院農業委員會、
法務部、台灣省政府、苗栗縣政府、台南縣政府等會商，並獲致結論如下：「查實施
區域計畫地區山坡地保育利用範圍內土地，非建築用地申請變更編定為丙種建築用地
者，應依山坡地開發建築管理辦法規定辦理，為行政院七十二年八月十五日台七十二
內一五○六二號函所明示，惟上開院函頒布之時，臺灣地區尚有部分縣市未辦竣非都
市土地使用編定，致其轄區內之山坡地申請開發建築案件，未依該規定申請變更編定
為丙種建築用地，係依六十六年九月三十日發布施行之山坡地保育利用條例施行細則
第十二條規定申請山坡地一般建築使用核可開挖整地，經地方政府核發水土保持合格
證明文件後為之。另據行政院農業委員會表示，於七十六年六月三十日山坡地保育利
用條例施行細則修正施行之前，主管機關依該細則第十二條規定核發之水土保持合格
證明文件仍屬有效。準此，七十二年七月七日山坡地開發建築管理辦法發布施行後，
至七十六年六月三十日山坡地保育利用條例施行細則修正施行之前，山坡地圍內土地
經主管機關依該細則第十二條規定核發之水土保持合格證明文件，似仍得據以辦理變
更編定為丙種建築用地，惟涉及山坡地保育利用條例施行細則暨山坡地開發建築管理
辦法與前述行政院函規定之適用，由內政部報請行政院核示後據以辦理」上開結論並
經內政部八十六年四月十六日台內地第八六七九二三四號函報奉行政院八十六年五月
二日台八十六內一七四七九號函同意辦理在案，且該函文目前並無廢止或停止適用，
此亦有內政部八十七年八月二十日台（）內地字第八七○八五六六號書函足稽。本
案土地之免整地水土保持證明雖未於山坡地開發建築管理辦法發布實施前，依山坡地
保育利用條例施行細則第十二條規定取得免整地水土保持證明文件，然本案土地既於
該辦法發布施行後，至七十六年六月三十日山坡地保育利用條例施行細則修正施行之
前，亦即七十三年三月三十一日依修正前山坡地保育利用條例施行細則取得免整地水
土保持證明文件，揆諸上開內政部之函文意旨本得據以辦理變更編定為丙種建築用地
，對此，被告前於八十六年六月間核准本案變更編定為丙種建築用地，亦依據上開內
政部函文規定，並無不合。二、嗣後被告依據內政部八十七年五月二十八日台（）
內地字第八七○四六七○號函文據以撤銷本案土地變更編定，惟該函文所指：「免整
地水土保持證明仍應於七十二年七月七日山坡地開發建築管理辦法發布實施前取得該
項證明文件者，始得據以辦理變更編定為丙種建築用地。」係適用於山坡地建築開發
管理辦法發布實施時業經公告實施區域計劃地區而言，而本案苗栗縣境內土地係於七
十三年三月三十一日始公告實施區域計劃地區，根本無適用該辦法之餘地，否則上開
內政部八十六年四月十六日台內地字第八六七九二三四號函文又何來之有？詎被告疏
未詳查上開迄今有效之內政部函文意旨，而否准本案之變更編定，即於法未合。三、
另查原告係於七十三年三月三十一日申請被告核發免整地水土保持證明，嗣經被告於
同年五月七日核發免整地水土保持證明，此有被告所核發之函文為據，是依內政部前
揭函文意旨「於七十六年六月三十日山坡地保育利用條例施行細則修正施行前，主管
機關依該細則第十二條規定核發之水土保持合格證明文件仍屬有效，準此，七十二年
七月七日山坡地開發建築管理辦法施行後，至七十六年六月三十日山坡地保育利用條
例施行細則修正施行之前，山坡地範圍內土地經主管機關依該細則第十二條規定核發
之水土保持合格證明文件，似仍得據以辦理變更為丙種建築用地」，基此，原告所取
得免整地水土保持證明，仍得據以辦理變更為丙種建築用地，況被告對於第三人鄭吳
麗英於七十三年十一月二十六日申請而於同年十二月間所核發水土保持證明，仍據以
辦理變更為丙種建築用地，此有土地登記謄本為據，而於此之前所核發之免整地水土
保持證明卻不准據以變更為丙種建築用地，寧有斯理。四、綜右論結，本案土地雖於
山坡地建築管理辦法發布施行後始依山坡地保育利用條例施行細則第十二條規定提出
申請並取得免整地水土保持合格證明文件，惟此係苗栗縣境內土地於該辦法公布施行
時尚未公告實施區域計劃地區，而始有上開八十六年內政部函文由來，準此，依上開
八十六年內政部函文意旨本案本仍得據以變更為丙種建築用地，尚無不合，為此請將
原處分及訴願、再訴願決定撤銷等語。
被告答辯意旨略謂︰一、依據內政部八十七年五月二十八日台內地字第八七○四六
七○號函略以「『免整地水土保持證明』仍應於七十二年七月七日『山坡地開發建築
管理辦法』發布實施前取得該項證明文件者始得據以辦理變更編定為丙種建築用地」
，查本案所檢附本府七十三年五月七日七三府農保字第四○六九八號函『免整地水土
保持證明』，核與前揭內政部函示規定不符，被告並以八十七年六月十七日八七府地
用字第八七○○○三二一三六號函依上揭內政部函示規定撤銷在案，於法並無不合。
二、查內政部八十六年四月十六日台內地字第八六七九二三四號函旨意係指「山坡地
開發建築管理辦法」施行後，依「山坡地保育利用條例施行細則」第十二條規定取得
『水土保持合格證明』得據以辦理變更編定為丙種建築用地。本訴訟狀理由三所提鄭
吳麗英變更編定案，係檢附『水土保持完工證明』，符合上開內政部函示規定，並無
不合，併此敘明。本案原告之訴顯為無理由，請予駁回等語。
    理  由
一、按「行政官署對其已為之行政行為發覺有違誤之處，而自動更正或撤銷者，並非
法所不許。」本院四十四年判字第四十號著有判例。又內政部八十六年四月十六日台
內地字第八六七九二三四號函示：「．．．二、．．．；『查實施區域計畫地區山坡
地保育利用範圍內土地，非建築用地申請變更編定為丙種建築用地者，應依山坡地開
發建築管理辦法規定辦理，為行政院七十二年八月十五日台七十二內一五○六二號函
所明示，惟上開院函頒布之時，台灣地區尚有部分縣市未辦竣非都市土地使用編定，
致其轄區內之山坡地申請開發建築案件，未依該規定申請變更編定為丙種建築用地，
係依六十六年九月三十日發布施行之山坡地保育利用條例施行細則第十二條規定申請
山坡地一般建築使用核可開挖整地，經地方政府核發水土保持合格證明文件後為之。
另據行政院農業委員會表示，於七十六年六月三十日山坡地保育利用條例施行細則修
正施行之前，主管機關依該細則第十二條規定核發之水土保持合格證明文件仍屬有效
。準此，七十二年七月七日山坡地開發建築管理辦法施行後，至七十六年六月三十日
山坡地保育利用條例施行細則修正施行之前，山坡地範圍內土地經主管機關依該細則
第十二條規定核發之水土保持合格證明文件，似仍得據以辦理變更為丙種建築用地，
．．．。」查本件原告於八十六年六月間檢附被告七十三年五月四日府農保字第四○
六九八號函「免整地水土保持證明」向被告申請將渠等所有苗栗縣苑裡鎮○○○段苑
裡坑小段三一六、三一六－四地號山坡地保育區農牧用地土地（下稱系爭土地），變
更編定為同區丙種建築用地，案經被告核准同意辦理，並以八十六年十二月十日府地
用字第一四五○○五號函請通霄地政事務所依規定辦理異動手續，因系爭土地係於七
十三年三月三十一日經被告非都市土地使用編定公告為山坡地保育區農牧用地土地，
依首揭部函釋示該免整地水土保持證明自應於山坡地開發建築管理辦法七十二年七月
七日發布施行前提出申請並核發或於依山坡地開發建築管理辦法發布施行後依該規定
辦理，始得據以辦理變更編定為丙種建築用地，通霄地政事務所乃對被告核發之「免
整地水土保持證明」是否符合非都市土地使用管制規則第二十五條規定之山坡地開發
建築管理辦法發布施行前已經水土保持機關受理並核發之水土保持證明，抑或屬七十
六年六月三十日山坡地保育利用條例施行細則修正前經主管機關依該細則第十二條規
定核發之「水土保持合格證明」文件有疑義，被告旋將全案層轉內政部以八十七年五
月二十八日台內地字第八七○四六七○號函示：「．．．二、．．．以該『免整地水
土保持證明』未於『山坡地開發建築管理辦法』發布施行前受理並核發而否准其申請
。．．．。」乃以八十七年六月十七日府地用字第八七○○○三二一三六號函通知原
告該府八十六年十二月十日府地用字第一四五○○五號函核准文應予撤銷，揆諸首揭
判例意旨，並無不合。原告雖訴稱：內政部八十七年五月二十八日台八七內地字第八
七○四六七○號函所指「免整地水土保持證明仍應於七十二年七月七日山坡地開發建
築管理辦法發布實施前取得該項證明文件者，始得據以辦理變更編定為丙種建築用地
。」係適用於山坡地建築開發管理辦法發布實施時業經公告實施區域計劃地區而言，
而本案苗栗縣境內土地係七十三年三月三十一日始公告實施區域計劃地區，根本無適
用該辦法之餘地。原告係於七十三年三月三十一日申請被告核發免整地水土保持證明
，經被告於同年五月七日核發，則依內政部前開函釋意旨「於七十六年六月三十日山
坡地保育利用條例施行細則修正施行之前，主管機關依該細則第十二條規定核發之水
土保持合格證明文件仍屬有效，．．．似仍得據以辦理變更為丙種建築用地。」則原
告所取得「免整地水土保持證明」，自仍得據以辦理變更為丙種建築用地云云。惟內
政部前開函釋所認定「七十二年七月七日山坡地開發建築管理辦法施行後，至七十六
年六月三十日山坡地保育利用條例施行細則修正施行前，山坡地範圍內土地經主管機
關依該細則第十二條規定核發之水土保持合格證明文件，似仍得據以辦理變更為丙種
建築用地。」係指「水土保持合格證明文件」而言，與本件原告所執有之「免整地水
土保持證明」，尚有不同，自不得比附援用；原告所指案外人鄭吳麗英變更編定一案
，查其係檢附「水土保持完工證明」，符合上開內政部函規定，與原告之情形亦屬有
異；且本件系爭土地於原告提出申請變更為丙種建築用地時，業經被告公告實施區域
計劃之山坡地保育區農牧用地，自應依山坡地開發建築管理辦法申請變更，始為正辦
。是原告主張，尚非可採。被告所為撤銷系爭土地准予變更為丙種建築用地之處分，
並無違誤，一再訴願決定遞予維持，俱無不合。原告起訴為無理由，應予駁回。
據上論結，本件原告之訴為無理由，爰依行政訴訟法第二十六條後段，判決如主文。
中    華    民    國     八十九      年      五      月     二十六      日
                    行 政 法 院 第 四 庭
                                審 判 長 評  事      吳  錦  龍
                                         評  事      沈  水  元
                                         評  事      吳  明  鴻
                                         評  事      尤  三  謀
                                         評  事      陳  光  秀
右  正  本  證  明  與  原  本  無  異
                                         法院書記官  葛  雅  慎
中    華    民    國     八十九      年      五      月      三十       日


司法院資訊處製作；財團法人民間司法改革基金會備份。
